Inventaris van het archief van het Ministerie van Financiën: Bureau Afvoer Regeeringsapparaat (BARA), 1940-1946
Nationaal Archief, Den Haag
Ministerie van Financiën: Bureau Afvoer Regerings Apparaat (BARA)
Financiën / BARA
1940-1946
F34
0.10 meter; 52 inventarisnummers.
Normale gedrukte, getypte en geschreven documenten, geen bijzondere handschriften.
Nationaal Archief, Den Haag
Ministerie van Financiën, Bureau Afvoer Regeerings Apparaat,
Het archief bevat stukken betreffende de organisatie, regelgeving, personeel, comptabiliteit en taakuitvoering: het verplaatsen en herhuisvesten van rijksdiensten en hun ambtenaren, nodig geacht wegens de bouw van de Atrlantikwall.
Archiefvorming
Geschiedenis van de archiefvormer
Het Bureau Afvoer Regeerings Apparaat (B.A.R.A., hierna BARA) is opgericht in december 1942 ingevolge de “Anordnung” van de Rijkscommissaris voor het Bezette Nederlandse Gebied d.d. 7 december 1942.
Naast het BARA functioneerden al vanaf 1939 de Commissie Burgerbevolking en het Bureau Afvoer Burgerbevolking (BAB, zie bij verwante archieven). Deze instanties vielen onder het ministerie van Binnenlandse Zaken. Zij zorgden er voor dat de verwoestingen in de meidagen van 1940 geen al te dramatische nasleep hadden voor de bevolking die daar mee te maken kreeg.
Vanaf 1942 werden de meeste departementen en een aantal overheidsinstellingen – mede in verband met de bouw van de Atlantikwall – vooral naar het midden en oosten van het land verplaatst (Utrecht, Amersfoort, Deventer, Apeldoorn, Zutphen, Velp). Naast het BAB werd het BARA opgericht dat onder het ministerie van Financiën ressorteerde. Dit gebeurde waarschijnlijk omdat de taak van het BARA - het verplaatsen en met name het huisvesten van rijksdiensten - samenviel met die van de Rijksgebouwendienst die ook (tot juli 1945) onder dit ministerie viel.
Bij Financiën traden in deze de waarnemend secretaris-generaal Rost van Tonningen, en voor deze de thesaurier-generaal Rambonnet op als gevolmachtigden van Rijkscommissaris Seyss-Inquart. De leiding van het BARA was aan hen opgedragen. De uitvoering van de taak lag bij twee directeuren (waarschijnlijk de regelmatig in de stukken genoemde en soms ook ondertekenende heren Bakker en Barentsen).
Het BARA was georganiseerd
Zie voor de taken en organisatie van het BARA inv.nr. 10.
in een centraal bureau te Deventer en negen plaatselijke bureaus in: Deventer, Amsterdam, Utrecht, Amersfoort, Zwolle, Apeldoorn, Zutphen, Arnhem, Nijmegen.
Geschiedenis van het archiefbeheer
Er is nagenoeg niets bekend over de geschiedenis van het archief. Zo is niet bekend of het archief in 1946 na de opheffing van het BARA van Deventer naar Den Haag is overgebracht, of dat het een verzameling stukken betrof die in Den Haag op het ministerie van Financiën door een medewerker van de Generale Thesaurie is aangehouden. Het heeft wel altijd als een aparte entiteit bij het ministerie van Financiën opgeslagen gestaan tussen het archief van de Generale Thesaurie. Daarom kreeg het tijdens de voorbereiding van de grote archiefverhuizing (2005-2006) van het te renoveren pand van het ministerie aan het Korte Voorhout in Den Haag naar het Centraal Archief Rijksbelastingdienst in Apeldoorn ook zijn eigen bloknummer, GT494. Vanuit Apeldoorn is het archief in 2006 naar het Project Wegwerken Archiefachterstanden (PWAA) in Rotterdam gebracht en opgeslagen in het depot van het Gemeentearchief Rotterdam. Vandaar is het na bewerking in 2009 naar het Nationaal Archief overgebracht.
De verwerving van het archief
Het archief is in 2009 door Ministerie van Financiën overgebracht naar het Nationaal Archief, krachtens artikel 12 van de Archiefwet 1995
De verwerving van het archief
Overbrenging van een overheidsarchief
Inhoud en structuur van het archief
01.01.02; 2.08
Inhoud
Het archief bevat stukken betreffende de organisatie, regelgeving, personeel, comptabiliteit en taakuitvoering. Het soort stukken betreft onder andere brieven, nota's, rapporten, circulaires en lijsten.
Selectie en vernietiging
Alle stukken zijn bewaard op basis van artikel 5e van het Archiefbesluit 1995. Er is geen selectie gepleegd en er zijn derhalve geen selectielijsten gehanteerd.
Aanvullingen
Voor dit archief worden geen aanvullingen verwacht.
Ordening van het archief
De inventaris is ingedeeld in twee hoofdrubrieken, te weten 'Algemeen' en 'Bijzonder'. Onder de laatste vallen achtereenvolgens de subrubrieken 'Organisatie', 'Regelgeving', 'Personeel', 'Comptabiliteit' en 'Taakuitvoering'.
Aanwijzingen voor de gebruiker
Openbaarheidsbeperkingen
Volledig openbaar.
Materiële beperkingen
Aanvraaginstructie
Openbare archiefstukken kunnen online worden aangevraagd en gereserveerd. U kunt dit ook via de terminals in de studiezaal van het Nationaal Archief doen. Om te kunnen reserveren dient u de volgende stappen te volgen:
U maakt een profiel aan op www.gahetna.nl, en logt vervolgens in
Via de archiefinventaris (alleen de beschrijvingen met rode nummers) selecteert u het gewenste archiefstuk door op de knop 'Reserveren' te klikken
In het volgende scherm geeft u aan op welke dag u het archiefstuk wilt inzien
Indien u zich bevindt in de studiezaal en een tafelnummer heeft ontvangen kunt u dit nummer vermelden. Als u geen tafelnummer heeft kunt u tafelnummer 777 laten staan
Vervolgens bevestigt u uw reservering door deze te versturen.
Verwant materiaal
Beschikbaarheid van kopieën
Verwante archieven
Het is aan te bevelen ook de volgende archieven te raadplegen:
2.04.48.12: Inventaris van het archief van het Ministerie van Binnenlandse Zaken: Commissie Burgerbevolking en Bureau Afvoer Burgerbevolking, 1939-1946
2.04.48.14: Centraal Bureau Verzorging Oorlogsslachtoffers, sinds 1947 Rijksdienst voor Maatschappelijke Zorg, 1945-1949
2.04.51: Afdeling Hulpverlening Oorlogsslachtoffers en Evacuatiezaken, (1939) 1945-1947 (1951)
Publicaties
L. de Jong, Het Koninkrijk der Nederlanden in de Tweede Wereldoorlog, dl. 6, Tweede helft, juli ’42 – mei ’43 (’s-Gravenhage 1975), blz. 765-771.
Beschrijving van de series en archiefbestanddelen
- Algemeen, 1.
  - Verslagen van de vergaderingen van de Gevolmachtigde Rambonnet met de vertegenwoordigers van de verschillende departementen, 1942-1943; 1; 1 omslag
  - Brieven van dhr. Bakker aan dhr. H.A.C.L. Barentsen inzake de regeling van enige administratieve en personele aangelegenheden, 1943; 2; 3 stukken
  - Nota “Waar het om gaat”, met daarop vermeld de punten voor de bespreking der vertegenwoordigers op dinsdag 5 oktober 1943, 3; 1 stuk
  - Verslagen van de vergaderingen van de directie BARA met de hoofden van de plaatselijke bureaus, 1943; 4; 1 omslag
- Bijzonder, 2.
  - Personeel, 2.1.
    - Adres- en telefoonlijst van stafmedewerkers van het hoofdbureau BARA te Deventer, ca. 1943; 5; 1 stuk
    - Brief van de Gevolmachtigde aan de hoofden van de plaatselijk bureaus van het BARA inzake de regeling van gratificaties en overwerk, 1943; 6; 1 stuk
    - Twee circulaires betreffende de vestigingsadressen en hoofden van dienst van de plaatselijke bureaus van het BARA, 1943; 7; 2 stukken
    - Rapport betreffende de gang van zaken bij het plaatselijk bureau van het BARA te ’s-Gravenhage, 1944; 8; 1 stuk
  - Organisatie, 2.2.
    - Circulaire betreffende de decentralisatie van het Bureau Huisvesting en Algemeene Zaken van de afdeling Rijksgebouwen van de Afdeling Accijnzen, 1943; 9; 1 stuk
    - Memo “Het Hoofdkwartier van het BARA meldt”, 1943; 10; 1 stuk
      Notabene: Ironisch gesteld, het betreft "de inname van Deventer door het BARA".
    - Rapport over de opzet en organisatie van het Centrale BARA en 9 plaatselijke bureaus, 1943; 11; 1 stuk
    - Beschikking van 5 juli 1946 van de ministers van Financiën en Binnenlandse Zaken betreffende de opheffing van het BARA, afschrift, 12; 2 stukken
  - Financiën, 2.3.
    - Circulaire betreffende de regeling aanvraag om decharge, en de regeling aanvraag gelden ter goede rekening, met bijlagen, 1943; 13; 1 omslag
    - Aanvullende instructie voor de comptabelen van het BARA, 1944; 14; 1 stuk
  - Regelgeving, 2.4.
    - Regelingen, 2.4.1.
      - Verordeningenbladen voor het bezette Nederlandsche gebied, nr. 22 d.d. 24 augustus 1940 en nr. 19 d.d. 01 augustus 1942, met daarin verordeningen die betrekking hebben op het zogenaamde vestigingsverbod., 1940, 1942; 15; 2 stukken
      - Stukken betreffende de totstandkoming en wijziging van de Regeling van de vergoeding voor de inkwartiering van Rijksambtenaren tijdens en na de verplaatsing van departementen en van rijksbureaus naar nieuwe standplaatsen, 1942-1943, 1945; 16; 1 omslag
      - Nota van het hoofd Bureel Financiën en Personeel aan de directie BARA over de eerste bevindingen over de werking van de Regeling van de vergoeding voor de inkwartiering van Rijksambtenaren tijdens en na de verplaatsing van departementen en van rijksbureaus naar nieuwe standplaatsen, 1943; 17; 1 stuk
      - Stukken betreffende de totstandkoming en toepassing van de Financiële Regeling voor de inkwartiering en huisvesting van gezinnen, 1943; 18; 1 omslag
      - Stukken betreffende de totstandkoming en toepassing van de Regeling terugvoer ambtenaren I en Regeling terugvoer ambtenaren II, 1945-1946; 19; 1 omslag
    - Instructies, aanschrijvingen e.d., 2.4.2.
      - Circulaire betreffende de “Aanwijzingen I, voor de administratieve voorbereiding van de inkwartiering c.q. huisvesting der Rijksambtenaren (R.A.) in gemeenten welke in aanmerking komen voor inkwartiering en huisvesting”, ca. 1943; 20; 1 stuk
      - Circulaire betreffende het “Verkrijgen van distributiebescheiden, overboekingen in de bevolkingsregisters en wijziging van het persoonsbewijs”, ca. 1943; 21; 1 stuk
      - Circulaire van de afdeling Personeel van het ministerie van Financiën betreffende de toepassing van artikel 2 lid 1 van het Arbeidsdienstplichtbesluit, 1943; 22; 1 stuk
      - Circulaire van de Gevolmachtigde aan hoofden van de plaatselijk bureaus van het BARA inzake de toepassing van BARA-regelingen op ambtenaren, ca. 1943; 23; 1 stuk
      - Circulaire van de Gevolmachtigde aan hoofden van de plaatselijk bureaus van het BARA inzake de toepassing van het verplaatsingskostenbesluit, 1943; 24; 1 stuk
      - Instructie voor de uitvoering van de ontwerpregeling huurverrekening, met bijlagen, 1943; 25; 1 omslag
      - “Mededelingen van den Gevolmachtigde II”, betreffende de mogelijke evacuatie van de vesting Clingendael, ca. 1943; 26; 1 omslag
      - Serie circulaires getiteld “Mededeelingen inzake de huisvesting van Rijksambtenaren”, 1943; 27; 1 omslag
      - Serie circulaires getiteld “Mededeelingen inzake de inkwartiering van Rijksambtenaren”, 1943; 28; 1 omslag
  - Taakuitvoering, 2.5.
    - Brief van 16 december 1942 betreffende de vestiging van regeringsorganen in het Bungehuis (Spuistraat 210-212 te Amsterdam) van de afdeling Rijksgebouwen aan de in dit pand bedrijfsruimte hurende instellingen, stencil, 29; 1 stuk
    - Stukken betreffende de verhuizing van delen van het ministerie van Financiën van Den Haag naar Deventer en het daarnaast gelegen Schalkhaar, 1942-1943; 30; 1 omslag
    - Brief van de directeur BARA aan een politieambtenaar inzake de toewijzing van een woning in Nijmegen, ca. 1943; 31; 1 stuk
    - Brief van de directeur BARA aan het hoofd van de Arnhemse BARA inzake de vergoeding voor overbrenging van een inboedel, 1943; 32; 1 stuk
    - Brief van de directeur BARA aan het hoofd van de Nijmeegse BARA inzake de inkwartiering van het personeel van de Rijksluchtbeschermingschool, 1943; 33; 1 stuk
    - Brief van de Gevolmachtigde aan de secretaris-generaal van Opvoeding, Wetenschap en Kultuurbescherming inzake de toekenning van vergoeding voor verhuiskosten, afschrift, 1943; 34; 1 stuk
    - Circulaire van de Gemachtigde voor de prijzen van het ministerie van Financiën betreffende de wijze van transport van inboedels bij de overbrenging van gezinnen, 1943; 35; 1 stuk
    - Circulaires betreffende de afkondiging van een vestigings- en verhuisverbod en de overname van woningen voor de huisvesting van ambtenaren in de gemeente Zwollerkerspel, 1943; 36; 2 stukken
    - Formulier betreffende het niet verkrijgbaar zijn van een woning in Den Haag, ca. 1943; 37; 1 stuk
    - Lijst met opgave van in Den Haag verwoeste gebouwen, ca. 1943; 38; 1 stuk
    - Lijsten van gevorderde woningen, ca. 1943; 39-40; 2 stukken
      - Lijst met opgave van in Deventer gevorderde woningen, 39
      - Lijst met opgave van “woningen, welke ingevolge de jongste evacuatiemaatregelen door de plaatselijke bureaus van het BARA zijn gevorderd”, 40
    - Lijsten van inkwartiering en huisvesting van ambtenaren en rijksdiensten, 1943; 41-43; 3 stukken
      - Lijst met “opgave van aantal gehuwde ambtenaren, die op de nieuwe standplaats zijn ingekwartierd en hun gezin te ’s-Gravenhage hebben achtergelaten”, 41
      - Staat met opgave per gemeente van voor inkwartiering en huisvesting van rijksdiensten en -functionarissen “verkende” en gebruikte gebouwen en woningen in 1942 en 1943, lichtdruk, 42
      - Staat met per plaats opgave "over het aantal personen, dat volgens het besluit van den Rijkscommissaris d.d. 7 december 1942, betreffende de dislocatie van Overheidsdiensten geëvacueerd, resp. gehuisvets en ingekwartierd" zijn, 43
    - Nota van het hoofd bureel Controle aan de directeur BARA inzake de huisvesting van ambtenaren te Driebergen, 1943; 44; 1 stuk
    - Petitie van ingekwartierde ongehuwde ambtenaren en arbeidscontractanten aan de Gevolmachtigden over de inkwartieringsinhouding op hun salaris, afschrift door het Centrale BARA, met bijlage, 1943; 45; 2 stukken
    - Stukken betreffende het onderverhuren van de eigen woning in Zuid-Holland door een te verplaatsen ambtenaar, 1943; 46; 3 stukken
    - Stukken betreffende het transportvraagstuk bij de verhuizingen van ambtenaren, 1943; 47; 2 stukken
    - Ter kennisgeving aan het BARA opgestuurde brief van de Algemeen Gemachtigde Oorlogs- en Defensieschaden aan de Rijkscommissaris inzake staatshulpverlening aan het bedrijfsleven, doorslag, 1943; 48; 1 stuk
    - Brief van de directeur BARA aan de Gevolmachtigde inzake het al dan niet van toepassing zijn van BARA-regelingen op bepaalde groepen ambtenaren, 1944; 49; 1 stuk
    - Brief van de Gevolmachtigde aan de directeur van het Rijksbureau voor Non ferro Metalen inzake de overplaatsing van de ambtenaren van dit laatste bureau naar Ede, 1944; 50; 1 stuk
    - Bekendmaking van het besluit van de waarnemend secretaris-generaal M. Rost van Tonningen inzake de vordering van goederen ten behoeve van door hem aan te wijzen personen, 1945; 51; 1 stuk
    - Stukken betreffende de terugvoer van het regeringsapparaat, 1945-1946; 52; 1 omslag